臺灣橋頭地方法院刑事判決　
111年度金訴字第2號
公  訴  人  臺灣橋頭地方檢察署檢察官
被      告  房春龍




上列被告因洗錢防制法等案件，經檢察官提起公訴（110年度偵
字第896號），本院判決如下：
    主  文
房春龍幫助犯洗錢防制法第十四條第一項之洗錢罪，處有期徒刑
肆月，併科罰金新臺幣貳萬元，罰金如易服勞役，以新臺幣壹仟
元折算壹日。
    事  實
一、房春龍可預見社會上層出不窮之詐騙集團或不法份子，或為
    掩飾不法行徑，或為隱匿不法所得，或為逃避追查，常蒐購
    並使用他人帳戶進行存、提款及轉帳，客觀上可預見取得他
    人帳戶使用之行徑，常與財產犯罪有密切關聯，且若提供金
    融帳戶予他人使用，將可幫助詐騙集團或不法份子提領款項
    而切斷資金金流，以掩飾或隱匿犯罪所得之去向及所在而進行洗錢
    ，竟以縱他人持其交付之金融帳戶做為詐騙工具，亦不違反
    本意，仍基於幫助詐欺取財、洗錢之不確定故意，於民國10
    9年6月10日前某日，在不詳地點，將其所有之合作金庫商業
    銀行（下稱合庫銀行）帳號0000000000000號帳戶（下稱合
    庫帳戶）、中國信託商業銀行（下稱中信銀行）帳號000000
    000000號帳戶（下稱中信帳戶）存摺、提款卡（含密碼），
    提供予某詐騙集團使用。而該詐騙集團成員共同意圖為自己
    不法所有，基於詐欺取財、洗錢之犯意聯絡，於109年6月10
    日21時31分許，撥打電話予任艷芬，假冒為網路購物、台新
    銀行客服人員，並謊稱作業疏失誤設每月扣款云云，致任艷
    芬陷於錯誤，遂於同日23時35分、23時53分許及翌（11）日
    凌晨零時53分許，在新北市新店區某處，接續匯款新台幣（
    下同）2萬9,985元、2萬9,987元、2萬1,000元至上開合庫銀
    行帳戶；又於同日23時42分許、翌（11）日凌晨零時16分、
    零時43分許，在新北市新店區某處，接續匯款3萬元、2萬9,
    985元、3萬元至上開中信銀行帳戶，其中匯入上開合庫銀行
    帳戶之該筆2萬9,985元款項，旋遭詐騙集團分次提領2萬元
    、9,000元，匯入上開中信銀行帳戶之該3筆款項，則遭提領
    幾盡一空，製造金流斷點，以掩飾、隱匿詐欺所得之去向與所
    在。嗣任艷芬發現受騙，乃報警處理，經警循線追查後，始
    悉上情。
二、案經任艷芬告訴暨新北市政府警察局林口分局報告臺灣新北
    地方檢察署陳請臺灣高等檢察署檢察長核轉臺灣橋頭地方檢
    察署檢察官偵查後起訴。
    理  由
壹、證據能力之說明：
    按被告以外之人於審判外之言詞或書面陳述，除法律有規定
    者外，不得作為證據；被告以外之人於審判外之陳述，雖不
    符前4條之規定，而經當事人於審判程序同意作為證據，法
    院審酌該言詞陳述或書面陳述作成時之情況，認為適當者，
    亦得為證據，刑事訴訟法第159條第1項、第159條之5第1項
    分別定有明文。本件所引用之被告房春龍以外之人於審判外
    之陳述，檢察官、被告房春龍於本院審判程序時均同意有證
    據能力（見金訴卷第103頁），本院審酌前開證據作成或取
    得時之狀況，並無違法或不當情事，復經本院於審判期日依
    法進行調查、辯論，應均具證據能力。
貳、認定犯罪事實所憑之證據及理由：
一、訊據被告固坦承合庫帳戶及中信帳戶為其申辦並使用，然矢
    口否認有何幫助詐欺取財及幫助洗錢犯行，辯稱：這兩個帳
    戶在109年6月間遺失，我有將密碼寫在存摺，並無將帳戶交
    付他人使用云云。
二、經查，合庫帳戶及中信帳戶為被告所有並使用；詐欺集團取
    得合庫帳戶及中信帳戶後，於109年6月10日21時31分許，撥
    打電話予任艷芬，假冒為網路購物、台新銀行客服人員，並
    謊稱作業疏失誤設每月扣款云云，致任艷芬陷於錯誤，遂於
    同日23時35分、23時53分許及翌（11）日凌晨零時53分許，
    在新北市新店區某處，接續匯款2萬9,985元、2萬9,987元、
    2萬1,000元至合庫帳戶；又於同日23時42分許、翌（11）日
    凌晨零時16分、零時43分許，在新北市新店區某處，接續匯
    款3萬元、2萬9,985元、3萬元至上開中信帳戶，其中匯入上
    開合庫銀行帳戶之該筆2萬9,985元款項，旋遭詐騙集團分次
    提領2萬元、9,000元，匯入上開中信銀行帳戶之該3筆款項
    ，則遭提領一空等情，業據證人即告訴人任艷芬於警詢時證
    述明確（見影卷第25-26頁），並有内政部警政署反詐騙案
    件紀錄表、臺北市政府警察局大安分局安和路派出所受理詐
    騙帳戶通報警示簡便格式表、金融機構聯防機制通報單、受
    理各類案件紀錄表、報案三聯單（見影卷第29-47、105-107
    頁）、任艷芳之華泰商業銀行帳戶000000000、000000000號
    之交易明細（見影卷第49、51頁）、任艷芳之永豐銀行存款
    帳戶00000000000000號之交易明細（見影卷第53頁）、中國
    信託銀行ATM交易明細影本3紙（見影卷第59、63頁）、合庫
    銀行自動櫃員機交易明細單影本2紙（見影卷第63-65頁）、
    聯邦銀行存戶交易明細表影本1份（見影卷第65頁）、合庫
    銀行南門分行109年7月22日合金南門字第1090002375號函暨
    所附存戶房春龍之之開戶資料及109年6月1日至109年6月30
    日之交易明細（見影卷第91-95頁）、中信銀行110年4月19
    日中信銀字第110224839097609號函暨所附存戶房春龍之開
    戶資料及109年3月1日至109年10月31日交易明細（偵卷P39-
    48同影卷P97-101）等在卷可稽，且為被告所是認（見金訴
    卷第49-50頁），此部分事實，堪予認定。
三、被告雖以前詞置辯，然查：
  ㈠關於被告有無遺失本案帳戶金融卡乙節，被告於本院準備程
    序時先稱：我遺失中信及合庫銀行存摺、印鑑章、水費及電
    費單等語，並未遺失金融卡等語（見金訴卷第45頁），經本
    院質之既未遺失金融卡，何以遭詐欺集團成員提領乙節，被
    告改稱其有遺失金融卡等語（見金訴卷第46頁），故可見被
    告就此有前後所述不一致情形。另關於中信帳戶之用途乙節
    ，被告於本院準備程序時先稱中信帳戶用途為償還房屋貸款
    扣款之用等語（見金訴卷第44頁），嗣於本院審理時又改稱
    中信帳戶並未作為房屋貸款扣款之用等語（見金訴卷第113
    頁），是被告就此亦有前後所述不一致情形。參以，被告於
    偵查時供稱其退休金匯到合庫帳戶，為其收入等語（見偵卷
    第21頁），然被告於84年8月31日海軍少校退伍後，其支領
    退休俸帳戶為中華郵政股份有限公司帳號0000000-0000000
    號帳戶，84年11月迄今並無變更紀錄乙節，有國軍退除役官
    兵輔導委員會110年6月23日輔給字0000000000號函暨所附房
    春龍支領退休俸明細附卷可查（見偵卷第51-54頁），核與
    被告所述合庫帳戶用途不符，已難遽信被告所辯為真。
  ㈡參以中信帳戶於告訴人遭詐騙約一個月前之109年5月18日曾
    經被告辦理存摺掛失，有中信銀行111年3月1日中信銀字第1
    112001170號函在卷可參（見金訴卷第85頁），然被告對於
    何以掛失存摺乙節卻答稱不清楚等語（見金訴卷第46頁），
    已與常情不符，其所辯是否屬實已屬有疑。
  ㈢另參之被告於本院審理時供稱其隨身將本案帳戶存摺及提款
    卡放在袋子內，以便隨時要提領款項、存款之用，不清楚最
    後一次看到這兩個帳戶存摺是什麼時候等語（見審金訴卷第
    47頁；金訴卷第111-112頁），然被告於本院審理時供承其
    很久沒有工作，只有退休金，身上沒有錢等語（見金訴卷第
    114頁），可見被告之收入來源僅有退休金。又被告之退休
    俸帳戶為郵局帳戶，並非本案合庫帳戶，已如前述，而合庫
    帳戶於告訴人匯入款項前（即109年6月10日）前之餘額為0
    元（即108年11月21日），有合作金庫商業銀行南門分行111
    年2月14日合金南門字第1110000446號函暨交易明細（見金
    訴卷第63頁）在卷可考，可見該帳戶已有近7個月均無存提
    款之情形，顯非被告經常使用之帳戶，則其平時是否會隨身
    攜帶帳戶存摺、提款卡，甚至於遺失卻未能察覺，顯有疑問
    ，亦有違常理。
  ㈣按一般稍有社會歷練、經驗之人，應當知悉存摺、提款卡與
    密碼若同放置一處，帳戶遭他人使用之可能性越高，且提款
    卡密碼乃個人金融帳戶之保護機制，倘非由設定該密碼之人
    告知，外人實難知悉，然被告卻將提款卡、存摺、密碼放置
    一處，置令帳戶密碼陷於可能遭他人窺見之危險狀態。被告
    縱令記性不佳而有書寫密碼必要，亦應將存摺及密碼分別存
    放，以防失竊或遺失時，帳戶內款項遭他人盜領或非法使用
    。被告於案發時已年滿68歲，並有高中畢業之智識程度，從
    事保全工作約40年，經被告供稱明確（見金訴卷第43頁），
    足認被告應已具有相當之知識程度及社會、工作經驗，自難
    諉為不知。況被告於偵查中及本院準備程序時時，先後詢及
    其金融卡密碼時，均能清楚記憶並即時回答其金融卡密碼為
    「362921」（見偵卷第22頁；金訴卷第44頁），甚且供稱：
    這個密碼是我家的市內電話，我都是使用這組密碼作為我的
    密碼等語（見金訴卷第44頁），被告既可流暢無礙陳稱提款
    卡密碼，顯見該密碼之於被告而言，應有特殊容易記憶之特
    性，衡情其應無特別將書寫有密碼之存摺與提款卡放在同一
    處之必要，而增加帳戶內款項遭他人盜領或帳戶遭人從事不
    法之風險，故被告所辯其將存摺密碼寫於存摺上，與提款卡
    一併遺失云云，已難憑採。
  ㈤本案合庫及中信帳戶於告訴人遭詐騙匯入款項前均無餘額乙
    情，有合庫及中信帳戶交易明細資料在卷可參（見偵卷第45
    頁；金訴卷第63頁），此與一般提供帳戶者係將帳戶交付不
    法集團成員之前會將帳戶內原有存款儘量提領，以避免自身
    損失情形相符。再就詐騙集團之運作而言，其等既知利用他
    人之帳戶掩飾犯罪所得，應知社會上一般人如帳戶金融卡、
    密碼遺失，為防止拾得或竊得之人盜領其存款或供作不法使
    用，必會於發現後立即報警或向金融機構辦理掛失止付。在
    此情形下，詐欺集團成員如仍以該帳戶作為犯罪工具，則在
    告訴人將款項匯入該帳戶後，極有可能因帳戶所有人掛失止
    付而無法提領，則其等大費周章從事犯罪之行為，卻只能平
    白無故替原帳戶所有人匯入金錢，而無法達成犯罪之目的，
    是以犯罪集團若非確定該帳戶所有人不會報警或掛失止付，
    當不至於以該帳戶從事犯罪，故被告辯稱其本案帳戶提款卡
    係因遺失致遭他人使用云云，難認可採。從而，自難認從事
    詐欺犯罪之人係以侵占遺失物或其他不法方式取得本案中信
    帳戶，而應係獲得被告之配合及交付，始持以作為本案詐欺
    使用。
  ㈥查金融帳戶事關存戶個人財產權益之保障，屬個人理財之工
    具，若與存戶之金融卡及密碼結合，專屬性、私密性更形提
    高，除非本人或與本人具密切親誼關係者，難認有何正當理
    由可自由流通使用該金融卡，稍具通常社會歷練之一般人亦
    應具備妥為保管該等物品，縱有特殊情況，致須將該等物品
    交付予自己不具密切親誼之人時，亦必深入瞭解該他人之可
    靠性與用途，以防止遭他人違反自己意願使用或不法使用之
    常識，且金融卡及密碼等有關個人財產及身分之物品，如淪
    落於不明人士手中，極易被利用為與財產有關之犯罪工具。
    又邇來以各類不實電話內容而詐欺取財之犯罪類型層出不窮
    ，該等犯罪，多數均係利用他人帳戶作為詐欺所得財物之出
    入帳戶，業經媒體廣為披載，金融機關亦一再提醒勿將帳戶
    資料提供他人使用之重要性。是依一般人通常之知識、智能
    及經驗，應已知悉將帳戶資料交付他人，極可能使取得帳戶
    資料者藉帳戶取得不法犯罪所得，且隱匿帳戶內資金之實際
    取得人之身分，以逃避追查。質言之，依當前社會一般人之
    智識程度與生活經驗，對於非依正常程序要求提供金融帳戶
    金融卡或密碼者，應可預見其極可能係為取得人頭帳戶供作
    犯罪工具使用或隱匿金流追查。而被告本件案發時具有相當
    之知識程度及社會、工作經驗，已如前述，足認被告對政府
    大力宣導勿任意提供帳戶予不詳之人使用，以免被利用為詐
    欺帳戶等情，應可知悉，竟仍將本件帳戶資料交付年籍不詳
    之詐欺集團成員作為詐欺取財及一般洗錢之出入帳戶使用，
    此當為被告所能預見，且其發生並不違反被告之本意，被告
    有幫助從事詐欺犯罪之人使用其帳戶犯詐欺取財罪及一般洗
    錢罪之不確定故意甚明。
四、綜上所述，被告前揭所辯，均不足採。本件事證明確，被告
    犯行堪以認定，應依法論科。
參、論罪科刑：
一、按刑法上之幫助犯，係對於犯罪與正犯有共同之認識，而以
    幫助之意思，對於正犯資以助力，而未參與實施犯罪之行為
    者而言（最高法院88年度台上字第1270號判決意旨參照）。
    刑法關於正犯、幫助犯之區別，係以其主觀之犯意及客觀之
    犯行為標準，凡以自己犯罪之意思而參與犯罪，無論其所參
    與者是否犯罪構成要件之行為，皆為正犯，其以幫助他人犯
    罪之意思而參與犯罪，其所參與者，苟係犯罪構成要件之行
    為，亦為正犯。如以幫助他人犯罪之意思而參與犯罪，其所
    參與者又為犯罪構成要件以外之行為，則為從犯（最高法院
    95年度台上字第3886號判決意旨參照）。查本案被告交付合
    庫及中信帳戶之存摺、提款卡（含密碼）予年籍不詳之他人
    ，供詐欺集團成員詐欺告訴人之用，僅為他人詐欺取財犯行
    提供助力，尚無證據足以證明被告係以自己實施詐欺取財犯
    罪之意思，或與他人為詐欺取財犯罪之犯意聯絡，或有直接
    參與詐欺取財犯罪構成要件行為分擔等情事，揆諸前揭判決
    意旨說明，被告應屬幫助犯詐欺取財無訛。
二、按提供金融帳戶提款卡及密碼之行為人，因已失去對自己帳
    戶之實際管領權限，若無配合指示親自提款，即無收受、持
    有或使用特定犯罪所得之情形，且無積極之移轉或變更特定
    犯罪所得之行為，故非屬洗錢防制法第2條第1款、第3款所
    稱之洗錢行為。又同條第2款之掩飾、隱匿行為，目的在遮
    掩、粉飾、隱藏、切斷特定犯罪所得與特定犯罪間之關聯性
    ，須與欲掩飾、隱匿之特定犯罪所得間具有物理上接觸關係
    （事實接觸關係）。而提供金融帳戶提款卡及密碼供他人使
    用，嗣後被害人雖匯入款項，然此時之金流仍屬透明易查，
    在形式上無從合法化其所得來源，未造成金流斷點，尚不能
    達到掩飾或隱匿特定犯罪所得之來源、去向及所在之作用，
    須待款項遭提領後，始產生掩飾、隱匿之結果，若無參與後
    續之提款行為，即非同條第2款所指洗錢行為，無從成立一
    般洗錢罪之直接正犯。然特定犯罪之正犯實行特定犯罪後，
    為掩飾、隱匿其犯罪所得財物之去向及所在，而令被害人將
    款項轉入其所持有、使用之他人金融帳戶，並由該特定犯罪
    正犯前往提領其犯罪所得款項得手，因已造成金流斷點，該
    當掩飾、隱匿之要件，該特定犯罪正犯自成立一般洗錢罪之
    正犯。如提供金融帳戶之行為人主觀上認識該帳戶可能作為
    對方收受、提領特定犯罪所得使用，對方提領後會產生遮斷
    金流以逃避國家追訴、處罰之效果，仍基於幫助之犯意，提
    供該帳戶之提款卡及密碼，以利洗錢之實行，應論以一般洗
    錢罪之幫助犯（最高法院108年度臺上大字第3101號裁定、1
    08年度臺上字第3101號判決意旨參照）。查被告提供合庫帳
    戶及中信帳戶之提款卡及密碼與不認識之人，固非屬洗錢防
    制法第2條所稱之洗錢行為，不成立一般洗錢罪之正犯，然
    其主觀上既認識該帳戶可能作為詐欺集團成員收受、提領詐
    欺他人犯罪所得使用，詐欺集團成員持以提領後，並會產生
    遮斷金流以逃避國家追訴、處罰之效果，確仍基於幫助之犯
    意而提供，自亦成立洗錢防制法第14條第1項一般洗錢罪之
    幫助犯。
三、核被告所為，係犯刑法第30條第1項前段、第339條第1項之
    幫助犯詐欺取財罪，及刑法第30條第1項前段、洗錢防制法
    第14條第1項之幫助犯洗錢罪。其一行為同時犯上開幫助詐
    欺取財罪及幫助洗錢罪2罪，為想像競合犯，應依刑法第55
    條規定，從一重之幫助洗錢罪處斷。
四、被告係基於幫助之犯意而為一般洗錢罪，應依刑法第30條第
    2項規定，按正犯之刑減輕之。
五、爰以行為人之責任為基礎，審酌現今詐騙集團詐取他人匯款
    ，並利用人頭帳戶作為取得贓款之工具，除直接造成被害人
    金錢損失、破壞人與人之間之信賴外，更因此得以隱身幕後
    ，檢警均甚難追查詐騙集團成員真正身分，被告率爾提供合
    庫帳戶及中信帳戶交付他人使用，行為破壞金融秩序，並幫
    助詐騙集團成員詐得款項，並使告訴人受有財產損害，並增
    加求償之困難，自有不該。另參酌被告犯後否認犯行，及
　　被告願以每期5千元方式分期償還告訴人損失8萬5500元，然
    告訴人不同意分期條件（見金訴卷第53頁之本院辦理刑事案
    件電話紀錄查詢表），故而迄今未與告訴人成立和解或賠償
    損害之犯後態度。暨斟酌本案提供之帳戶數量為2個、被害
    人數為1人及告訴人遭詐欺之金額，復酌以本件卷內並無證
    據顯示被告曾因上開犯行另取得其他不法所得（詳後述），
    兼衡其無故意犯罪前科之品行，自陳高中畢業之智識程度，
    案發時並無工作，有一個小孩，一個人住等一切情狀（見金
    訴卷第114頁），量處如主文所示之刑，並諭知罰金如易服
    勞役之折算標準。
六、沒收部分：
　　按洗錢防制法第18條第1項前段固規定「犯第14條之罪，其
    所移轉、變更、掩飾、隱匿、收受、取得、持有、使用之財
    物或財產上利益，沒收之」，惟無「不問屬於犯罪行為人與
    否」之要件，當以屬於犯罪行為人者為限（即指實際管領者
    ），始應沒收。經查，被告雖將合庫帳戶及中信帳戶之提款
    卡及密碼交由不詳之成年人使用，由該人或其所屬詐欺集團
    成員詐欺告訴人匯款至帳戶內，然此際被告對該帳戶內之款
    項已無事實上之管領權，該款項亦係由詐欺集團成員提領，
    復無證據顯示被告曾朋分該些款項，是上開詐得之款項雖為
    洗錢之標的，惟非被告所有，依上開說明，自無從依洗錢防
    制法第18條規定對被告宣告沒收。此外，卷內亦無證據證明
    被告因提供帳戶之行為獲取任何對價或報酬，自無依刑法第
    38條之1第1項前段、第3項規定宣告沒收或追徵犯罪所得之
    問題，附此敘明。
據上論斷，應依刑事訴訟法第299條第1項前段，判決如主文。
本案經檢察官呂建興偵查起訴，檢察官郭郡欣到庭執行職務。
中　　華　　民　　國　　111 　年　　5 　　月　　3 　　日
                  刑事第五庭  審判長法  官  林永村
                                    法  官  黃志皓
                                    法  官  徐右家
以上正本證明與原本無異。
如不服本判決應於收受判決後 20 日內向本院提出上訴書狀，並
應敘述具體理由。其未敘述上訴理由者，應於上訴期間屆滿後
20 日內向本院補提理由書 (均須按他造當事人之人數附繕本)「
切勿逕送上級法院」。
中　　華　　民　　國　　111 　年　　5 　　月　　3 　　日
                                    書記官  周素秋

附錄本件判決論罪科刑法條：
中華民國刑法第339條
（普通詐欺罪）
意圖為自己或第三人不法之所有，以詐術使人將本人或第三人之
物交付者，處5 年以下有期徒刑、拘役或科或併科50萬元以下罰
金。
以前項方法得財產上不法之利益或使第三人得之者，亦同。
前二項之未遂犯罰之。

中華民國刑法第30條
（幫助犯及其處罰）
幫助他人實行犯罪行為者，為幫助犯。雖他人不知幫助之情者，
亦同。
幫助犯之處罰，得按正犯之刑減輕之。

洗錢防制法第14條
有第二條各款所列洗錢行為者，處7 年以下有期徒刑，併科新臺
幣5 百萬元以下罰金。
前項之未遂犯罰之。
前二項情形，不得科以超過其特定犯罪所定最重本刑之刑。